【裁判字號】    95,訴,1900
【裁判日期】    951122
【裁判案由】    公共危險
【裁判全文】
臺灣高雄地方法院刑事判決              95年度訴字第1900號
公  訴  人  臺灣高雄地方法院檢察署檢察官
被      告  丁○○
指定辯護人  葉天來律師
上列被告因公共危險案件，本院判決如下：
    主  文
丁○○無罪。應入相當處所，施以監護壹年陸月。
    理  由
壹、證據能力之判斷：
一、按被告以外之人於審判外之言詞或書面陳述，除法律有規定
    者外，不得作為證據，刑事訴訟法第159 條第1 項定有明文
    。其中所稱「法律有規定者」，分見於同法第159 條第2 項
    至第159 條之5 各條項之規定，係依各該傳聞證據之性質為
    言詞供述或書面供述、供述來源或取得過程為何、有無正當
    理由致無從在審判中詰問或對質，及基於改良式當事人主義
    之精神，當事人或辯護人是否放棄其對質詰問權，而同意作
    為本案之證據等事由，據以排除傳聞法則之適用。
二、本件公訴人提出證人甲○○○、乙○○、鄭錦旭、吳建成於
    偵查中之陳述，均經依法具結，且無違法取證，並無顯不可
    信之情，依刑事訴訟法第159 條之1 第2 項規定，有證據能
    力。另高雄縣警察局鳳山分局文山派出所扣押筆錄、扣押物
    品目錄表及查獲現場狀況相片9 張、高雄市立凱旋醫院95年
    6 月13日函覆被告之病歷影本及被告精神鑑定報告等證據，
    當事人及辯護人於案件審理中均已同意作為證據，本院審酌
    該等證據作成時並非預作假設，斟酌利害，亦無違法取得等
    情事，認以之作為證據應屬適當，依刑事訴訟法第159 條之
    5 第1 項之規定，亦認俱得為證據。
貳、實體事項：
一、公訴意旨略以：被告丁○○於民國95年5 月17日下午4 時5
    分許，騎機車行經高雄縣鳳山市○○路北市場一巷35號甲○○○之住處，竟下車前往拍打吆喝甲○○○出來應門未果後
    ，基於放火燒毀他人住宅之犯意，先前往附近某加油站購買
    若干汽油後，返回甲○○○住處，將該裝有汽油之塑膠袋潑
    向甲○○○住宅之大門，並旋以隨身攜帶之打火機予以點燃
    。嗣隔壁住戶乙○○發覺甲○○○大門引燃大火，即刻上前
    制止並滅火而未遂，甲○○○並奔逃至對鄰鄭錦旭家門前，
    丁○○見狀，竟欲毆打甲○○○，鄭錦旭見狀上前阻擋，乃
    遭丁○○持機車照後鏡毆打並致頭部受傷（傷害部分未據告
    訴）。因認被告丁○○涉有刑法第173 條第3 項、第1 項之
    放火燒毀現供人使用之住宅未遂罪嫌。
二、被告丁○○於本院審理中固坦承於上揭時、地，持裝有汽油
    之塑膠袋前往甲○○○大門前點火引燃之事實，惟矢口否認
    有何放火未遂之犯行，辯稱：當時地上有很多螞蟻，我是要
    燒地上的螞蟻，不是要放火云云。辯護意旨則以被告供稱所
    購買之汽油僅新臺幣（下同）7 元，客觀上不足以使該水泥
    地面燃燒，應僅屬毀損未遂情形，不成立放火之罪云云。經
    查：
（一）被告於上揭時、地騎機車行經甲○○○住處，下車拍打其
      大門，嗣離去後又持一塑膠袋之汽油返回甲○○○住處並
      往門前潑灑，進而以身上打火機點燃等事實，除據被告自
      陳在卷外，核與證人即被害人甲○○○與乙○○於本院審
      理時到庭證述情節相符，另有證人即甲○○○鄰居鄭錦旭
      、吳建成、楊順進於偵查中指證可佐，此外，並有高雄縣
      警察局鳳山分局文山派出所扣押筆錄、扣押物品目錄表及
      查獲現場狀況相片9 張附卷可稽，自堪認定上情屬實。
（二）被告雖辯稱係為燒螞蟻而放火云云，然查，在他人住處門
      前若有螞蟻，本與被告無關，縱有撲滅之必要，可輕易以
      腳踩或其他方法加以處理，絕無另外費時前去購買汽油再
      返回點火引燃之理。且觀卷附現場狀況照片所示燒灼情形
      ，甲○○○住處係有4 扇鐵捲門，其中間2 扇鐵捲門自下
      半部約3 分之1 處以下延伸至地面，均有明顯灼黑痕跡（
      見偵查卷第28-30 頁），而被告既以汽油潑灑，依其情形
      ，必係將汽油往門上潑灑後，始可能在直立之門面發生燒
      灼焦黑痕跡，此情與證人乙○○到庭證稱目擊被告將汽油
      灑向鐵門等語相吻合（見本院卷第92頁）。是被告辯稱是
      潑灑地面，要燒地上之螞蟻云云，自無可採。
（三）辯護意旨雖以燒灼面積不大，只是小火，並無燒毀該住宅
      之可能，認行為應僅屬不罰之毀損未遂而已。按放火燒燬
      現供人使用之住宅罪，其犯罪類型屬抽象危險犯，只須行
      為人本乎放火燒燬特定物之故意而實施放火之行為，縱未
      發生具體之危險，仍成立犯罪，惟若行為人實施放火之行
      為絕無使該標的物燒燬之可能，則尚難認行為人有放火燒
      燬住宅之故意，而不能成罪，是本件自應究明被告有無放
      火之故意。查本件被告引火之媒介為汽油，其數量依其供
      稱係用7 元在加油站購買，另證人乙○○到庭證稱被告係
      以長、寬各約20公分之塑膠袋裝約一半多之汽油等語（見
      本院卷第92頁），固可認汽油數量不多。但汽油為易燃物
      品，星星之火，足以燎原，以汽油為引火媒介，極易延燒
      ，此為自明之理，是不能單以汽油數量不多，即率認無燒
      燬標的物之可能，尚應從其他客觀事況加以判斷。而如上
      所述，被告係將汽油潑向甲○○○住處鐵捲門，燒灼範圍
      係中間2 扇鐵捲門下部3 分之1 處往下延伸至騎樓地面，
      燒灼面積難謂不大。再者，甲○○○之住處騎樓尚停放有
      機車一部，位置距離被告縱火地點甚為接近，此觀卷附現
      場照片即可瞭然，而機車本身有油箱，外殼多為塑膠材料
      製成，椅墊鋪有海綿，屬易燃物體，被告在該處縱火，亦
      可能因汽油不當延燒引發大火，是不能遽認絕無燒燬甲○○○住宅之可能。是以上開被告潑灑汽油之方向、位置及
      客觀情況觀之，其主觀上具有放火之故意甚明，辯護意旨
      認僅有毀損未遂，尚無足採。
（四）綜上所述，被告以自備汽油潑灑甲○○○住處鐵門，著手
      點燃放火後，經鄰人發現而及時撲滅等事實，事證已臻明
      確，其該當刑法放火未遂之犯行，堪以認定。
三、按行為後法律有變更者，適用行為時之法律；但行為後之法
    律有利於行為人者，適用最有利於行為人之法律，刑法第2
    條第1 項定有明文。本件被告行為後，刑法部分條文業於94
    年2 月2 日修正公布，95年7 月1 日施行，其中修正前刑法
    第19條關於行為人責任能力之規定亦有修正。因該條文原有
    關「心神喪失」與「精神耗弱」之語意極不明確，實務上，
    欲判斷行為人於行為時之精神狀態，常須藉助醫學專家之鑑
    定意見，惟心神喪失與精神耗弱概念，並非醫學上之用語，
    醫學專家鑑定之結果，實務是否採用常生歧異，易造成認定
    不一致之情形；且為使責任能力之概念，其具體標準予以明
    文，故將該條第1 項、第2 項分別修正為「行為時因精神障
    礙或其他心智缺陷，致不能辨識其行為違法或欠缺依其辨識
    而行為之能力者，不罰。」、「行為時因前項之原因，致其
    辨識行為違法或依其辨識而行為之能力，顯著減低者，得減
    輕其刑。」此項修正，既屬法律要件之具體化，行為人之責
    任能力之成立要件及刑罰效果並無變更，故尚無新舊法比較
    之問題，應逕依被告行為時之舊法論擬。惟關於拘束人身自
    由保安處分之事由，發生在新法施行前者，新法施行後，其
    許可執行，應依新法第2 條第1 項之規定，適用最有利於行
    為人之法律（最高法院95年度第8 次刑事庭會議決議意旨參
    照）。是有關監護處分部分，因本件被告有再犯或有危害公
    共安全之虞，依新法「應」宣告「5 年」以下期間之監護處
    分，惟依舊法係「得」宣告「3 年」以下之監護處分，比較
    新舊法結果，自應適用有利於行為人之舊法。
四、按心神喪失人之行為，不罰，又行為不罰者，應諭知無罪之
    判決，刑法第19條第1 項、刑事訴訟法第301 條分別定有明
    文。本件被告雖該當刑法第173 條第3 項、第1 項之放火未
    遂罪，又無阻卻違法事由，惟查：被告於上揭時、地縱火後
    ，經附近鄰居合力當場逮捕報警查獲後，其經警員立即詢問
    製作筆錄陳述案發經過情形，雖尚能與警員對談，但竟完全
    否認有縱火，並稱「我不認識甲○○○、乙○○、鄭錦旭等
    人，與他們有仇怨，都是要害人的」，又稱「他們都是亂說
    的，我猜他們是被迫來的」等語（見偵查卷第11頁），言語
    已有令人矛盾恍惚之感，同日移送臺灣高雄地方法院檢察署
    檢察官偵訊時，又稱「我下午在跑步，被害人是我親友，我
    沒有放火」、「（為何答非所問？）我下午被抓，但現場沒
    有證人」等語，顯見其精神狀態並非穩定，有明顯不正常情
    形。嗣經本院囑託高雄市立凱旋醫院（下稱凱旋醫院）對於
    被告行為時之精神心理狀況，實施鑑定，該院綜合被告之個
    人發展史、家族史、學校史、工作史、物質濫用史、疾病過
    去史、精神疾病史及犯罪史，並參酌被告鑑定經過情形及臨
    床心理衡鑑等資料整體評估結果，結論略認：被告曾有安非
    他命濫用、憂鬱性疾患之病史，但未規則就醫。案發當時可
    能在安非他命作用的影響下，出現幻聽干擾以及妄想性的思
    考，導致其判斷力和現實感缺損，出現拿照後鏡照蛇妖之明
    顯不合理之行為，且只購買7 元之汽油，亦與常情不符，因
    此推估被告犯罪行為當時受物質直接作用影響，加上長期精
    神症狀的干擾，致其辨識行為違法或依其辨識而行為之能力
    顯著受損，應屬「心神喪失」之人等語，此有該醫院95年9
    月25日高市凱醫成字第0950005496號鑑定書1 份附卷可參（
    見本院卷第103 頁），與被告上開查獲當時之異常反應互為
    呼應，足認被告行為時因精神障礙或其他心智缺陷，已致不
    能辨識其行為違法或依其辨識而行為之能力，確屬心神喪失
    之人無疑。據此，被告於本件犯罪行為當時，既有上開精神
    障礙之症狀，已無法或欠缺辨識其行為違法性之能力，達心
    神喪失之程度，揆諸前引法條規定，行為應屬不罰，自應為
    無罪之諭知。
五、末按因心神喪失而不罰者，得令入相當處所，施以監護，修
    正前刑法第87條第1 項定有明文。本院審酌凱旋醫院前開精
    神鑑定書所載，認被告為一藥物濫用合併藥物性精神病的精
    神病患，但長期未接受規則及適當的精神醫療而導致其多次
    的違法行為，故為被告病情的穩定及避免被告再次違法，建
    議應入相當醫療處所戒護治療處分，其戒護期間至少應為一
    年以上。另考量被告所違犯之本罪為公共危險罪，且為刑法
    公共危險罪章刑責最重之罪，對公眾生命及財產安全確有相
    當威脅，為使能治療疾病，重新返回社會，自宜接受持續積
    極的精神治療，以防再度發生類似問題，爰併予宣告應入相
    當處所，施以監護1 年6 月，期收個人治療與社會防衛之效
    。
據上論斷，應依刑事訴訟法第301 條第1 項後段、刑法第2 條第
1 項前段、修正前第19條第1 項、修正前第87條第1 項，判決如
主文。
本案經檢察官丙○○到庭執行職務。
中    華    民    國    95    年    11    月    22    日
            鳳山刑事第二庭  審判長  法  官  黃建榮
                                    法  官  洪珮婷
                                    法  官  李嘉益
以上正本證明與原本無異。
如不服本判決，應於收受送達後10日內向本院提出上訴書狀。
中    華    民    國    95    年    11    月    22    日
                                    書記官  郭南宏


司法院資訊處製作；財團法人民間司法改革基金會備份。
